【裁判字號】    98,重交上更(一),5
【裁判日期】    981230
【裁判案由】    業務過失致死
【裁判全文】
臺灣高等法院高雄分院刑事判決   98年度重交上更(一)字第5號
上  訴  人  臺灣高雄地方法院檢察署檢察官
被      告  甲○○
選任辯護人  孫嘉男律師
上列上訴人因業務過失致死案件，不服臺灣高雄地方法院93年度
交訴字第155 號中華民國95年12月6 日第一審判決（起訴案號：
臺灣高雄地方法院檢察署93年度偵字第3694號），提起上訴，判
決後經最高法院發回更審，本院判決如下：
    主  文
原判決撤銷。
甲○○從事業務之人，因業務上之過失致人於死，處有期徒刑陸
月，減為有期徒刑參月，如易科罰金以銀元參佰元即新台幣玖佰
元折算壹日。
    事  實
一、甲○○係設於高雄市○鎮區○○路85號「上進貨運有限公司
    」（下稱上進公司）靠行貨車司機，為從事駕駛業務之人。
    其於民國（下同）93年1 月27日上午7 時許，駕駛車牌號碼
    YZ-973號營業小貨車，沿高雄市前鎮區○○○路外側快車道
    ，由北往南方向行駛，欲前往上進公司排班載貨，於同日上
    午7 時45分許，行近中華五路1436號前，適亦有機車騎士陳
    淑鈴騎乘車牌號碼YD-427號重型機車同向在其右前方行駛，
    甲○○於小貨車行進中，本應注意汽車行駛時，駕駛人應注
    意車前狀況，並隨時採取必要之安全措施，且當時係白天，
    有自然光線，路面乾燥、無缺陷或任何無障礙物、視線及視
    距均良好，並無不能注意之情事，於行近中華五路1436號前
    ，陳淑鈴因所騎乘之機車遭不詳之人所騎乘之不詳交通工具
    擦撞，機車向左傾斜而倒地並滑入內側車道，詎甲○○因疏
    未注意其車前之人車動態，而未發現上情，致其所駕駛之小
    貨車頭右前方保險桿擦撞到陳淑鈴及所騎乘車機車，並將陳
    淑鈴拖行，造成所穿著之夾克多處磨損、左手背擦挫傷、右
    膝挫傷、右足背部挫傷，嗣小貨車又單獨將機車拖行約10餘
    公尺後，甲○○始發現所駕駛之自小貨車車頭卡住不詳物品
    ，於是將自小貨車向左偏行後，停在內側快車道下車查看，
    斯時機車已被拖行22.5公尺，陳淑鈴人車倒地，除受有上開
    擦挫傷外，雙側氣血胸、胸部及肺部挫傷併左側第2 、3 肋
    骨骨折、肝臟撕裂傷併腹內出血、右側肱骨骨折、右上臂骨
    折、下頜部挫裂傷等傷害，適於事故發生後警方巡邏車行經
    肇事地點，經員警通知消防隊救護車將陳淑鈴送高雄市阮綜
    合醫院就醫，仍因傷重不治於93年2 月11日早上6 時許死亡
    。
二、案經高雄市政府警察局前鎮分局報請臺灣高雄地方法院檢察
    署檢察官偵查起訴。
    理  由
壹、證據能力部分：
一、按被告以外之人於偵查中向檢察官所為之陳述，除顯有不可
    信之情況者外，得為證據，刑事訴訟法第159 條之1 第2 項
    定有明文。又證人之個人意見或推測之詞，除以實際經驗為
    基礎者外，不得作為證據，刑事訴訟法第160 條亦定有明文
    。是證人之個人意見，原則上固不得作為證據，然證人陳述
    與其體驗事實有不可分離或相關聯之推測事項，則其推測係
    依其特別知識經驗者，即兼具鑑定性質，應認有證據能力。
    此與證人之單純個人意見或推測之詞，無證據能力者有別（
    最高法院74年度台上字第5369號判決意旨參照）。本件證人
    莊學良於檢察官偵查中經具結後所為之證據，並無顯不可信
    之情況，依法自非不得作為證據。而證人莊學良係高雄市政
    府警察局交通大隊第六分隊之交通警察，就其測繪現場所體
    驗之事實，依其從事交通警察處理車禍多年之特別知識及經
    驗，推斷被告有跨越內外快車道分隔線，並拖行被害人機車
    長達20餘公尺之事實，係以其實際經驗為基礎，自屬鑑定證
    言而非無證據能力。
二、按醫師法第12條第1 項規定：醫師執行業務時，應製作病歷
    ，並簽名或蓋章及加註執行年、月、日。第2 項規定：前項
    病歷，除應於首頁載明病人姓名、出生年、月、日、性別及
    住址等基本資料外，其內容至少應載明下列事項：1 就診日
    期。2 主訴。3 檢查項目及結果。4 診斷或病名。5 治療、
    處置或用藥等情形。6 其他應記載事項。因此，醫師執行醫
    療業務時，不論患者是因病尋求診療，或因特殊目的而就醫
    ，醫師於診療過程中，應依醫師法之規定，製作病歷，此一
    病歷之製作，均屬醫師於醫療業務過程中所須製作之紀錄文
    書，而且每一醫療行為均屬可分，因其接續之看診行為而構
    成醫療業務行為，其中縱有因訴訟目的，例如被毆傷而尋求
    醫師之治療，對醫師而言，仍屬其醫療業務行為之一部分，
    仍應依法製作病歷，則該病歷仍屬業務上所製作之紀錄文書
    ，與通常之醫療行為所製作之病歷無殊，自屬刑事訴訟法第
    159 條之4 第2 款所稱從事業務之人於業務上所須製作之紀
    錄文書，而診斷證明書係依病歷所轉錄之證明文書，自仍屬
    上開條項所稱之證明文書。本件阮綜合醫院所出具之被害人
    陳淑玲受傷、死亡診斷證明書，依上開說明自有證據能力。
三、又除顯有不可信之情況外，公務員職務上製作之紀錄文書、
    證明文書，亦得為證據，刑事訴訟法第159 條之4 第1 款並
    有明文規定。卷附道路交通事故現場圖、道路交通事故調查
    報告表(一)、(二)為職司道路交通事故處理之員警於職務上所製
    作之紀錄文書，且事故之相關人等均可申請檢閱，而處於隨
    時公開接受檢閱之狀能，則依上引刑事訴訟法之規定，自得
    作為證據。
四、法院或檢察官得囑託醫院、學校或其他相當之機關、團體為
    鑑定，或審查他人之鑑定，並準用第203 條至第206 條之1
    之規定、鑑定之經過及其結果，應命鑑定人以言詞或書面報
    告」，刑事訴訟法第208 條第1 項前段、第206 條第1 項定
    明定。是經檢察官囑託相當之機關為鑑定後，經鑑定人以書
    面報告其鑑定之結果者，即屬同法第159 條第1 項所謂之「
    法律有規定者」，不受該條項規定「不得作為證據」之限制
    。且同法第208 條第1 項前段對於法院或檢察官囑託相當之
    機關為鑑定之情形，僅規定：「準用第203 條至第206 條之
    1 之規定」，至於同法第202 條有關「鑑定人應於鑑定前具
    結」之規定，則不在準用之列。故於法院或檢察官囑託相當
    之機關為鑑定，而該受囑託機關以書面報告鑑定結果之情形
    ，既非屬依法應具結者。是同法第158 條之3 有關「證人、
    鑑定人依法應具結而未具結者，其證言或鑑定意見，不得作
    為證據」之規定，於此時即無適用之餘地（最高法院75年台
    上字第5555號判例及最高法院95年度第9 次刑事庭會議決議
    可資參照）。原審於得被告同意後，囑託高雄市政府警察局
    對被告進行測謊鑑定後，該局出具之95年11月1 日高市警鑑
    字第(095)0000000號測謊鑑定書，為鑑定機關就鑑定之經過
    及結果所為之書面報告，則依法自不受刑事訴訟法第159 條
    第1 項及同法第158 條之3 之限制。又本院前審囑託國立交
    通大學鑑定本案車禍事故發生之原因及過失責任，該校出具
    之96年5 月16日行車事故鑑定意見書，亦為鑑定機關就鑑定
    之經過及結果所為之書面報告，則依法亦不受刑事訴訟法第
    159 條第1 項及同法第158 條之3 之限制，有證據能力。
五、相驗屍體證明書、驗斷書，係檢察官與法醫師職務上所製作
    之證明文書、紀錄文書，且無顯不可信之情況，依刑事訴訟
    法第159 條之4 第1 款、第2 款規定，自有證據能力（最高
    法院98台上字第5133號判決意旨參照）。
六、測謊鑑定係依一般人若下意識刻意隱瞞事實真相時，會產生
    微妙之心理變化，例如：憂慮、緊張、恐懼、不安等現象，
    而因身體內部之心理變化，身體外部之生理狀況亦隨之變化
    ，例如：呼吸急促、血液循環加速、心跳加快、聲音降低、
    大量流汗等異常現象。惟表現在外之生理變化，往往不易由
    肉眼觀察，乃由測謊員對受測者提問與待證事實相關之問題
    ，藉由科學儀器（測謊機）紀錄受測者對各個質問所產生細
    微之生理變化，加以分析受測者是否下意識刻意隱瞞事實真
    相，並判定其供述是否真實。測謊機本身並不能直接對受測
    者之供述產生正確與否之訊號，而係測謊員依其專業之學識
    及經驗，就測謊紀錄，予以客觀之分析解讀，至於測謊鑑定
    究竟有無證據能力，刑事訴訟法並無明文規定，惟實務上，
    送鑑單位依刑事訴訟法第208 條第1 項規定，囑託法務部調
    查局、內政部警政署刑事警察局或高雄市政府警察局等鑑定
    機關為測謊檢查，受囑託機關就檢查結果，以該機關名義函
    覆原囑託之送鑑單位，該測謊檢查結果之書面報告，即係受
    囑託機關之鑑定報告，該機關之鑑定報告，形式上若符合測
    謊基本程式要件，包括：1 、經受測人同意配合，並已告知
    得拒絕受測，以減輕受測者不必要之壓力。2 、測謊員須經
    良好之專業訓練與相當之經驗。3 、測謊儀器品質良好且運
    作正常。4 、受測人身心及意識狀態正常。5 、測謊環境良
    好，無不當之外力干擾等要件，即賦予證據能力，非謂機關
    之鑑定報告書當然有證據能力，具上述形式之證據能力者，
    始予以實質之價值判斷，必符合待證事實需求者，始有證明
    力。刑事訴訟法就證據之證明力，採自由心證主義，由法院
    本於確信自由判斷，惟法院之自由判斷，亦非漫無限制，仍
    不得違背經驗法則及論理法則。測謊檢查之受測者可能因人
    格特性或對於測謊質問之問題無法真正瞭解，致出現不應有
    之情緒波動反應，此時若過於相信測謊結果，反而有害於正
    當之事實認定。又測謊檢查之時間過遲，攸關受測者情緒得
    否平復，與鑑定之精確性非無影響，此時間因素，事實審法
    院於取捨時不得不予考量。惟一般而言，受測者否認犯罪之
    供述呈現不實之情緒波動反應，不得採為有罪判決之唯一證
    據，若受測者否認犯罪之供述並無不實之情緒波動反應，又
    無其他積極證據證明其被訴之犯罪事實，自得採為有利於受
    測者之認定。復按刑事訴訟法第206 條第1 項規定：「鑑定
    之經過及其結果，應命鑑定人以言詞或書面報告」，又法院
    或檢察官囑託相當之機關鑑定，準用第206 條第1 項之規定
    ，同法第208 條亦有明文規定；是鑑定報告書之內容應包括
    鑑定經過及其結果，法院囑託鑑定機關為測謊檢查時，受囑
    託之鑑定機關不應僅將鑑定結果函覆，並應將鑑定經過一併
    載明於測謊之鑑定報告書中，若鑑定報告書僅簡略記載檢查
    結果而未載明檢查經過，既與法定記載要件不符，法院自應
    命受囑託機關補正，必要時並得通知實施鑑定之人以言詞報
    告或說明，否則，此種欠缺法定要件之鑑定報告不具備證據
    資格，自無證據能力可言（最高法院92台上2282號判決參照
    ）。本件(一)測謊係以受測者生理反應為研判基礎，故測謊之
    要件為生理正常者，若受測者受測當時之身心狀態不符測謊
    及研判條件時，測謊人員需按測謊作業規定免除測試或不能
    研判之結論。本件經被告同意後，原審乃囑託高雄市政府警
    察局對被告施以測謊，而被告於受測前均經施測人員李添旺
    先生對其等說明測試目的，並告之可保持緘默、可拒絕測謊
    ，足以減輕被告不必要之精神壓力。(二)本件施測人李添旺先
    生，為中央警察大學鑑識科學系學士，自89年2 月11日起至
    93年8 月11日止即多次接受內政部警政署刑事警察局測謊技
    術班訓練課程訓練，且自初級班至七級班均完畢訓練而結業
    ，足見施測人具有相當之專業知識及測謊經驗。而本件高雄
    市政府警察局所使用之測謊儀器，係美國Lafayette 儀器公
    司出品之電腦式測謊儀，型號LX4000-SW ），儀器功能良好
    ，運作正常（參見高雄市政府警察局測謊鑑定書），足認上
    開施測機器具有相當之正確性。又被告鑑定時間係自95年10
    月17日下午2 時10分起至同日4 時45分止，其於測前睡眠時
    間時間約6 小時; 測前24小時並無服用或注射藥物，亦無飲
    酒，目前身體及精神狀況均良好，且以前未曾接受測謊測試
    ，並經其選任辯護人在場等情，有被告親自填寫之Polygrap
    h 儀器測試具結書可稽，本件施測人員於施測前，曾先對受
    測者說明測謊之原理及簡介測謊儀之功能及作用，回答受測
    者提出之疑問，並徵求受測者之同意願意接受測試，始由受
    測者親自簽具Polygraph 儀器測試具結書，足見被告係在自
    認其身體狀況適合接受測試之情形下，始同意接受測試。且
    被告於受測當時身體外觀反應正常，意識清醒，言語對談中
    能說明相關案情及疑點，未有答非所問或語無倫次之情形，
    並將其鑑定過程中身體及精神狀況，記明於「Polygraph 儀
    器測試具結書」上。再衡以本件鑑定於結束主測試後之測後
    晤談時，亦經詢問被告對整個測試過程有無意見後，始請受
    測者在測謊反應圖譜上簽名後始結束測試，此有該具結書及
    鑑定報告等件附卷可稽。(三)又為求測謊之正確性，測謊需有
    應遵循之程序，其中為避免受測人情緒緊張或不安，以致影
    響測驗之準確性，於測謊前需先為「測前晤談」，先對受測
    人說明測謊之目的，並告知得以保持緘默，請受測者對本件
    案情及相關疑點提出說明。繼而實施「熟悉測試」程序，即
    對受測者實施「模擬中心卡片數字刺激測驗」，以檢測受測
    者之生理反應，評估其生理反應變化，視受測者是否適合接
    受測謊，並讓受測者瞭解、熟悉整個測試過程。待完成上開
    程序後，始進行「主測試」，對受測者實施「區域比對法」
    以事先討論過之問題，對於受測者進行測試，測驗結束後尚
    須進行「測後晤談」，詢問受測者對於測是過程有無意見，
    並請受測者於測謊反應圖譜上簽名，再由施測者以其專業訓
    練依反應圖譜比對研判後得出結論。(四)綜上所述，本件就被
    告進行之測謊鑑定，均已符合前揭測謊基本程式要件。則本
    件鑑定機關就被告所為之測謊鑑定報告，自具有證據能力。
六、按阮綜合醫院係醫療機構，所長者乃在醫療相關事項，就車
    行方向及車禍事故發生過程之判斷，尚非其之專長，亦無證
    據足認該院就此部分有何實際經驗，且未經政府機構委任有
    鑑定職務，其就本件車禍發生過程之記述部分，因非關醫療
    專業人員所為之判斷，固無證據能力，惟所函述陳淑鈴傷勢
    形成之原因，係屬醫療人員憑其經常處理車禍傷害之專業智
    識經驗為基礎，是其93年8 月31日阮醫教字第93391 號函中
    就陳淑鈴傷勢形成之原因部分所為鑑定，依上引刑事訴訟法
    之規定自有證據能力。
貳、實體部分：
一、訊據上訴人即被告甲○○（下稱被告甲○○）對於其係靠行
    於上進公司之貨車司機，且在事實欄所載時地駕駛車牌號碼
    YZ -973 號營業小貨車，沿高雄市前鎮區○○○路內側快車
    道由北往南方向行駛，欲前往上進公司載貨，於行經中華五
    路1436號前，所駕駛之小貨車擦撞到陳淑鈴倒地之機車並予
    以拖行之事實，固供認不諱，惟矢口否認有業務過失致死之
    犯行，辯稱：伊僅擦撞到機車，被害人係遭不詳機車騎士自
    其右側擦撞倒地後受傷身亡，死亡之原因並非其所造成云云
    。
二、經查：
  (一)被告甲○○於93年1 月27日上午駕駛車牌號碼YZ-973號營業
    小貨車，沿高雄市前鎮區○○○路快車道由北往南方向行駛
    ，於行經中華五路1436號前，所駕駛之小貨車前保險桿處拖
    行遭不詳姓名之機車騎士擦撞倒地之被害人陳淑鈴所騎乘車
    牌號碼YD-427號重型機車約22.5公尺，嗣陳淑玲經送醫治療
    後不治身亡之事實，除據被告甲○○坦承在卷外，復有警員
    於肇事後前往肇事現場所繪製之道路交通事故現場圖在卷可
    憑（見警卷第8 頁）。
  (二)被害人陳淑鈴於機車倒地送醫後，發現其受有雙側氣血胸、
    胸部及肺部挫傷併左側第2 、3 肋骨骨折、心包膜填塞、肝
    臟撕裂傷併腹內出血、右側肱骨骨折、右上臂骨折、左手背
    擦挫傷、右膝挫傷、左膝挫傷、右足背部挫傷、下頜部挫裂
    傷等傷害，於同日住院接受手術治療，同年月30日進行第二
    次手術治療，於同年2 月11日早上6 時許死亡，死亡係因車
    禍所致等事實，除有阮綜合醫院所出具之診斷證明書在卷可
    憑外，並經檢察官督同檢驗員張禎容相驗屬實，製有相驗筆
    錄、相驗屍體證明書、驗斷書及屍體相片在卷可憑（見檢驗
    卷第17-29 頁）。
  (三)依肇事現場圖及現場照片所示，肇事地點在高雄市○○○路
    1436號前面之對向車道《現場圖內記載『四路』應係誤載》
    ，事故發生後被告甲○○所駕駛之小貨車停在北向南之內側
    車道內，刮地痕2 條起自與中華新光以南第3 支路燈間平行
    處之外側快車道上，靠近被告甲○○所行駛內側車道上之刮
    地痕斷斷續續長25.3公尺，另一條在外側快車道上之刮地痕
    亦斷斷續續長22.2公尺，且均係由外側快車道彎曲至內側快
    車道上，機車向右傾倒，機車左側照後鏡向前彎曲（見警卷
    第8 、18頁、發查卷第9 頁）。證人莊學良（即繪製現場圖
    及處理車禍之警員）於原審審理時具結證稱：「（到現場情
    形？）當時被害人倒在快慢車道上」、「（機車倒在何處？
    ）機車腳踏板卡在小貨車右前車頭保險桿」、「（現場幾條
    刮地痕？）2 條」、「（刮地痕確實在分向線上？）是」、
    「小貨車沒有明顯撞擊痕跡，但小貨車車頭地方有撞擊痕跡
    」等語觀之（見原審卷第55-58 頁），機車倒地之刮地痕既
    起於外側快車道近中線上，則被害人陳淑鈴應係騎乘機車在
    外側快車道上行駛中，遭撞擊而人車倒地無訛。
  (四)次應審究者為被害人陳淑鈴是否遭被告甲○○所駕駛之小貨
    車直接撞擊倒地？被告甲○○於案發現場時供稱：「我駕駛
    YZ -973 號自小貨車沿中華路北向南進行，車行進在內車道
    ，當我自小貨車行駛至中華四路《按應係『五路』之誤》14
    36號前，有兩輛機車在外車道發生擦撞，另有乙輛機車車號
    YDA-427 號重型機車擦撞後駛入快車道與我自小客車發生擦
    撞，另乙輛機車肇事後逃逸」等語，已坦承有於被害人陳淑
    鈴遭擦撞駛入快車道時，其所駕駛之小貨車有與之擦撞之情
    事，有交通大隊交通事故談話紀錄表在卷可憑（見警卷第12
    頁）。經本院前審囑託國立交通大學就本案車禍事故發生之
    原因及過失責任為鑑定結果亦稱：「以傳統座標+Y在北，+X
    在東，解析兩車運動向量：機車與小貨車原行向均係北往南
    ，即雙方均帶有-Y之動能。倘係小貨車偏右擦撞機車左側致
    使倒地，則機車遭觸擊後將帶有-Y、-X之動能（即往右偏，
    往西南行），甚難產生地面西北往東南之刮地痕（-Y、+X）
    。小貨車右前保險桿末端與右前門前緣間有一縫隙，以機車
    啟動腳踏彎臂穿入該縫隙，再遭小貨車往前拉動，則機車倒
    地狀況下需有往左（東）之動能始得達成，亦即機車倒地與
    小貨車接觸瞬間係帶有往左（+X）之動能，則推斷以機車失
    控前車身右側曾經遭觸擊而車身右倒」等語，亦肯認被害人
    陳淑鈴於人車倒地前應有遭不詳外力擦撞而導致其機車失控
    之情事，有該校96年5 月16日行車事故鑑定意見書1 份可參
    （見本院交上訴卷第43、44頁）。本院參以於檢察官向阮綜
    合醫院函查時，據該院覆稱：「死者的傷勢是因受貨車撞擊
    倒下並拖行引起」等語（見偵查卷第53頁），暨扣案被害人
    陳淑鈴之母林霞於原審提出被害人陳淑鈴於案發當時所穿夾
    克，經原審及本院勘驗結果，背面、衣袖有多處摩擦及破損
    痕跡，有勘驗筆錄及照片在卷可憑（見原審卷第108 、128
    頁、本院上更卷第69頁），被害人陳淑玲屍體經法醫相驗結
    果，左手背部、右膝、左膝、右足部均有擦挫傷多處，顯見
    被害人陳淑鈴於機車倒地後有遭拖行之情事，而如被害人陳
    淑鈴係單純為不詳機車擦撞而重心不穩而向右跌倒，並未遭
    撞擊，衡情應僅造成皮肉擦傷，不致於造成雙側氣血胸、胸
    部及肺部挫傷併左側第二、三肋骨骨折、肝臟撕裂傷併腹內
    出血、右側肱骨骨折等嚴重之傷害，機車左照後鏡亦不致外
    翻等情觀之，上開阮綜合醫院函覆稱：「死者的傷勢是因受
    貨車撞擊倒下並拖行引起」等語，應屬可信。佐以機車倒地
    後之刮地痕起於外側快車道，向左斜向內側快車道，而被告
    甲○○於本院審理時復供稱其發現機車時有往左偏等情觀之
    （見本院上更卷第68頁），本件交通事故應係被害人陳淑玲
    騎乘機車行進途中，遭不詳騎士擦撞後，重心失控往左側偏
    行倒在外側快車道之際，遭被告甲○○所駕駛之小貨車適時
    自後追撞拖行，致被害人陳淑玲身受重傷送醫不治身亡之事
    實，堪以認定。被告甲○○僅撞到滑行之機車，其當時係行
    駛於內側快車道云云，應係避重就經之詞，不足採信。
  (五)雖國立交通大學就鑑定結果並稱：「機車遭觸擊而車身右倒
    ，往左滑行，啟動腳踏彎避穿入小貨車右前保險桿後縫隙，
    再遭小貨車勾住最為可能。綜合研判，小貨車駕駛人甲○○
    歷次陳述完全符合現場跡證所呈現之涵義，則陳淑鈴駕駛機
    車往左倒地滑行、觸擊小貨車，騎士跌落在快慢車道上，機
    車零件遭左方行駛之中小貨車勾住而前拉動，甲○○駕駛小
    貨車應無肇事因素」等語。惟如上所述，如被害人陳淑玲機
    車遭擦撞後係先行倒地、滑行後再遭被告甲○○所駕駛之自
    小貨車拖行，衡情應不致於造成雙側氣血胸、胸部及肺部挫
    傷併左側第2 、3 肋骨骨折、肝臟撕裂傷併腹內出血等嚴重
    之傷害，且被害人陳淑玲遭不詳機車擦撞後，偏向外側快車
    道傾倒之際亦可能造成腳踏彎避穿入小貨車右前保險桿後縫
    隙，再遭小貨車勾住後向前拖行之情事。是應以被告甲○○
    於案發時在肇事現場所陳：「車號YDA-427 號重型機車遭擦
    撞後駛入快車道與其所駕駛之自小客車發生擦撞」等情較合
    於真實可信，國立交通大學此部分鑑定經過及結論與事實不
    符，自難採為被告甲○○有利之認定。再者，高雄市政府警
    察局95年11月1 日高市警字第（095 ）0000000 號測謊鑑定
    書所載，僅係就被告甲○○所稱其案發前見陳淑鈴之機車與
    他人之機車擦撞及倒地一事為題，對其進行鑑定有無說謊（
    見原審卷第176 頁），並非就其駕駛貨車有無撞擊陳淑鈴人
    車之有無為鑑定，則測謊之虛實即與本判決認定之事實無關
    ，是此部分測謊亦不足為被告甲○○有利之認定。
  (六)被告甲○○事後於警詢中雖供稱：「突然間我看見右側2 部
    機車擦撞，一部機車沒有跌倒就騎走，另一部YDA-427 號由
    陳淑玲駕駛車倒地，陳淑玲倒於外側快車道YDA-427 號機車
    滑行至內側快車道，我所駕駛YZ-973號小貨車前面」等語（
    見警卷第3 頁）；於檢察官偵查中供稱：「被害人是先與其
    他機車擦撞後倒地，機車滑到我的車道，我是行駛內線快車
    道，死者倒臥在照片中刮地痕起點，機車滑到我車前，可能
    是停車腳架鉤到我的車子前面保險桿才滑行一段距離，他是
    先摔倒後機車突然彈入我車道而卡到我的車」等語（見偵查
    卷第13、39頁）；於原審審理時供稱：「我是正常行駛內車
    快車道，後來我在外側快車道上看到被害人駕駛之機車，與
    另一名不明之機車發生擦撞，突然從我右前側車頭倒下，我
    就怕我的車子會碰到他，所以我往內側之方向要閃過他，但
    仍來不及閃躲，那時被害人之手把是與別的機車擦撞，被害
    人重心不穩，我就是怕撞倒她，那時是被害人機車倒下後滑
    向我車子下面的，當時被害人在我右車頭前方，我當時看到
    他彎一下子車子就從我旁邊，我當時要閃，如果被害人不在
    我前面的話，正常情形的話，我會壓到被害人，是她不知何
    時鉤到我的車子前面，我親眼看到他摔於我前面」等語（見
    原審卷第17、56、57）。核與其於案發時於現場所述：「車
    號YDA-427 號重型機車擦撞後駛入快車道與我自小客車發生
    擦撞」不符，惟如上所述，被害人陳淑鈴如單純被擦撞而跌
    倒受傷，應不致於受到如此嚴重之傷害，因此應以其於案發
    現場所述較合於事實而可採信。
  (七)按汽車行駛時，駕駛人應注意車前狀況，並隨時採取必要之
    安全措施，道路交通安全規則第94條第3 項，定有明文。此
    為汽車駕駛人所應注意之義務，被告甲○○於行為時考領有
    職業大客車駕駛執照，有主管機關所核發之駕駛執照在卷可
    憑（見警卷第17頁），對上開規定自應知之甚詳，並注意遵
    守之。而案發當時係白天，有自然光線，路面乾燥、無缺陷
    或任何無障礙物、視線及視距均良好，有卷附道路交通事故
    調查報告表(一)在卷可憑，是在客觀上並無不能注意之情事，
    且依其於警詢所述，其係於車行至車輛撞擊點約10公尺後，
    始感覺右前車頭有卡住東西，方下車查看而發現機車卡在小
    貨車頭，肇事現場亦遺留有機車刮地痕2 道，分別長達25．
    3 及22．2 公尺，已如上述，再依卷內資料，被告甲○○所
    駕駛之小貨車並無煞車痕跡，足見被告甲○○於與陳淑鈴人
    車碰撞肇事前，在客觀上已能發現前方該兩部機車發生擦撞
    並致陳淑鈴機車失控滑入其前方車道之情形，卻未注意適時
    採取減速或閃避措施，以免再與陳淑鈴人車發生碰撞，而猶
    冒然前行，致與之碰撞，使其人車倒地，復將機車拖行20餘
    公尺始知停車，其駕駛行為有疏未注意車前狀況之過失應堪
    認定。被害人陳淑鈴之死亡既係被告甲○○撞擊、拖行所致
    ，則被告甲○○之行為與被害人陳淑鈴之死亡間即有相當因
    果關係。綜上所述，被告甲○○前開所辯，係屬避重就輕之
    詞，不足採信，其上開犯行已堪認定。
三、按行為後法律有變更者，適用行為時之法律；但行為後之法
    律有利於行為人者，適用最有利於行為人之法律，刑法第2
    條第1 項定有明文。上開規定係規範行為後法律變更所生新
    舊法律比較適用之準據法。而比較時應就罪刑有關之事項，
    如共犯、未遂犯、想像競合犯、牽連犯、連續犯、結合犯，
    以及累犯加重、自首減輕及其他法定加減原因，如身分加減
    與加減例等一切情形，綜合全部罪刑之結果而為比較，予以
    整體適用（最高法院95年度第8 次刑事庭會議決議參照）。
    本件被告陳勝吉等人行為後，刑法第33條、第41條業於94年
    2 月2 日修正公布，於95年7 月1 日施行。另95年6 月14日
    公布之刑法施行法第1 條之1 規定，除變更刑法分則編所定
    罰金之貨幣單位為新臺幣外，並分別提高罰金數額為3 倍或
    30倍。是本件自應就被告等行為前、後相關法律，依前揭規
    定比較新舊法以決定應適用之法律：(一)刑法第276 條第2 項
    之法定定刑為「處5 年以下有期徒刑或拘役，得併科3000以
    下罰金」，而修正後之刑法第33條第5 款規定「罰金：新臺
    幣1,000 元以上，以百元計算之」，修正前之刑法第33條第
    5 款則規定「罰金：1 元以上」，是刑法分則中有罰金刑之
    規定者，在修法前法官所得科處之最低度法定刑係銀元1 元
    即新臺幣3 元，依罰金罰鍰提高標準條例第1 條前段提高後
    為900 元，在修法後最低法定刑則係新臺幣1,000 元，是依
    修正後之刑法第214 條所得科處之罰金刑為新臺幣1,000 元
    以上、新臺幣30,000元以下。比較新舊法，自以行為時之刑
    法第276 條第2 項較有利於被告甲○○。(二)修正前刑法第41
    條第1 項前段原規定：「犯最重本刑為5 年以下有期徒刑以
    下之刑之罪，而受6 個月以下有期徒刑或拘役之宣告，因身
    體、教育、職業、家庭之關係或其他正當事由，執行顯有困
    難者，得以1 元以上3 元以下折算一日，易科罰金」，且被
    告行為時之易科罰金折算標準，依修正前罰金罰鍰提高標準
    條例第2 條前段（現已刪除）之規定，係就其原定數額提高
    為100 倍折算1 日，故被告行為時之易科罰金折算標準乃以
    銀元300 元折算1 日，經折算後應以新臺幣900 元折算為1
    日。惟修正後刑法第41條第1 項前段則改為：「犯最重本刑
    為5 年以下有期徒刑以下之刑之罪，而受6 個月以下有期徒
    刑或拘役之宣告者，得以新臺幣1,000 元、2,000 元或3,00
    0 元折算一日，易科罰金」，就易科罰金之折算標準予以提
    高，從而以修正前之規定較有利於被告甲○○。經綜合上開
    比比較結果，以舊法對被告甲○○較為有利，自應適用舊法
    對其論罪科刑。
四、被告甲○○係設於高雄市○鎮區○○路85號上進公司之靠行
    貨車司機，於本件事故發生時，其係駕駛YZ-973號營業小貨
    車欲前往上進公司排班載貨，此據其於本院審理時供承在卷
    ，是其係從事駕駛業務之人無訛，核與於執行駕駛業務之途
    中因過過失致人於死之所為，係犯刑法第276 條第2 項之業
    務過失致死罪。被告甲○○於案發後警方到場處理時雖坦承
    有擦撞機車之行為，惟並未坦承有擦撞及拖行被害人之事實
    ，核與修正前刑法第62條自首必坦承犯罪事實之要件不合，
    故不予減刑，附此敘明。
五、原審未詳為推求，為被告甲○○無罪之判決，尚有未洽。檢
    察官執上開事由提起上訴，指摘原判決不當，為有理由，應
    由本院將原判決撤銷改判。爰審酌被告甲○○犯後否認犯行
    ，迄未賠償被害人家屬損害，慰藉被害家屬或取得諒解，惟
    前因係因被害人遭不詳機車騎士擦撞而跌倒所致，其並非本
    件交通故肇事主因，教育程度為高職畢業等一切情事，從輕
    量處有期徒刑6 月。被告甲○○行為後，中華民國96年罪犯
    減刑條例業於96年7 月4 日公布，於同年月16日施行。被告
    甲○○犯罪時間在96年4 月24日前，所犯業務過失致死合於
    中華民國96年罪犯減刑條例之減刑條件，爰依該條例第2 條
    第3 款減其宣告刑2 分之1 ，並就減得之刑依修正前刑法第
    41 條 第1 項前段之規定諭知易科罰金之標準。
據上論結，應依刑事訴訟法第369 條第1 項前段、第364 條、第
299 條第1 項前段，刑法第276 條第2 項、修正前刑法第41條第
1 項，罰金罰鍰提高標準條例第1 條前段，中華民國96年罪犯減
刑條例第2 條第3 款、第7 條、第9 條，判決如主文。
本案經檢察官陳宗吟到庭執行職務。
中    華    民    國    98    年    12     月    30   日
            刑事第四庭    審判長法  官   蕭權閔
                                法  官   陳吉雄
                                法  官   李嘉興
以上正本證明與原本無異。
如不服本判決應於收受本判決後10日內向本院提出上訴書狀，其
未敘述上訴理由者，並得於提起上訴後10日內向本院補提理由書
狀（均須按他造當事人之人數附繕本）「切勿逕送上級法院」。
中    華    民    國    99    年     1     月     4   日
                                書記官   郭榮芳
附錄本件判決論罪科刑法條：
刑法第276條
因過失致人於死者，處 2 年以下有期徒刑、拘役或 2 千元以下
罰金。
從事業務之人，因業務上之過失犯前項之罪者，處 5 年以下有
期徒刑或拘役，得併科 3 千元以下罰金。

司法院資訊處製作；財團法人民間司法改革基金會備份。
